【裁判字號】    95,上訴,1759
【裁判日期】    950809
【裁判案由】    偽造有價證券等
【裁判全文】
臺灣高等法院刑事判決                95年度上訴字第1759號
上  訴  人
即  被  告  乙○○○
選任辯護人  張泰昌律師
上列上訴人因偽造有價證券等案件，不服臺灣台北地方法院94年
度訴字第656號，中華民國95年3月7日第一審判決（起訴案號：
臺灣台北地方法院檢察署93年度偵緝字第222號、第230號），提
起上訴，本院判決如下：
    主  文
原判決關於乙○○○連續意圖供行使之用，而偽造有價證券部分
，撤銷。
乙○○○無罪。
    理  由
一、公訴意旨略以：乙○○○於91年7月12日，朱美秀於設於臺
    北市中正區○○○路○段一五二號十二樓之一之華敦管理顧
    問有限公司（下略稱華敦公司），簽領其向台中商業銀行臺
    北分行申領核發之「一花中花鮮花坊」支票本一本共計25紙
    （TPA0000000號至0000000號）支票後，該銀行業務員詹憲
    政將支票本置於華敦公司辦公桌上，甲○○因忙碌，而暫先
    委由乙○○○保管，詎乙○○○意圖為自己不法之所有，易
    持有為所有，將前揭支票一本予以侵占入己，且未經甲○○
    之同意，將甲○○於91年6月間交其保管之「一花中花鮮花坊
    」大、小章蓋用於上開支票本上，陸續簽發使用，嗣於同年
    9月間，台中商業銀行行員電話告知甲○○有支票到期，要
    其補足存款，始悉上情。因認乙○○○涉犯刑法第335條第1
    項侵占罪、第201條第1項偽造有價證券罪。
二、按犯罪事實應依證據認定之，無證據不得認定犯罪事實。又
    不能證明被告犯罪者，應諭知無罪之判決，刑事訴訟法第
    154條第2項、第301條第1項前段分別定有明文。又，告訴人
    之告訴，係以使被告受刑事訴追為目的，難免故予誇大，是
    其指訴是否與事實相符，仍應調查其他證據以資審認；如未
    能發現相當證據，或證據不足以證明，自不能以推測或擬制
    之方法為裁判之基礎；又認定不利於被告之事實，須依積極
    證據，苟積極證據不足為不利於被告事實之認定時，即應為
    有利於被告之認定，更不必有何有利之證據（最高法院40年
    台上字第86號、30年上字第816號判例、93年台上字第6077
    號判決意旨參照）。
三、公訴人認被告乙○○○涉犯刑法第335條第1項侵占罪、第20
    1條第1項偽造有價證券罪，係以被告之供述、告訴人甲○○
    之指訴、告發人賴伯澄之指述、證人詹憲政之證言、證人張
    春鶴、唐振成之證詞及「一花中花鮮花坊」支票、退票理由
    單、臺中商銀之存款業務往來申請約定書、支票存款開戶申
    請書、支票存款戶聲明書、領取支票登記簿節本影本為論據
    。
四、訊據上訴人即被告乙○○○否認有侵占及偽造有價證券犯行
    ，辯稱：因為三年前我自己的支票被客戶害得跳票，所以才
    向甲○○借名字開戶領取支票使用，甲○○支票在申請之前
    ，就答應支票要借給我，支票是甲○○自己申請，自己簽收
    ，我只是向他借支票來用，我沒有偷開支票，因為後來跳票
    ，沒辦法負擔，所以甲○○才告我等語。經查：
    (一)被告乙○○○為華敦公司及華敦事務所之財務部門負責人
      ，因訂花而與「一花中花鮮花坊」（下稱鮮花坊）負責人
      甲○○往來，被告於91年6月間介紹臺中商銀業務員詹憲
      政為甲○○辦理支票帳戶開戶事宜等情，業經告訴人甲○
      ○指陳在卷，且被告乙○○○亦供承上情不諱。告訴人甲
      ○○於同年7月2日先將鮮花坊店章及其私章各一枚交乙○
      ○○保管，再於次日前往華敦事務所，在臺中商銀之存款
      業務往來申請約定書、支票存款開戶申請書及信用卡申請
      書等資料上簽名，詹憲政並以乙○○○之女沈幸真所交付
      之前開鮮花坊與甲○○印章，蓋用於前開申請資料後取回
      辦理，迄同年月5日銀行核准申請、12日核發支票本等情
      ，業據證人詹憲政於法務部調查局北部地區機動組（下稱
      北機組）調查時證述：「... （91年7月2日）當天在華敦
      事務所，甲○○共填具臺中商銀的活期存款帳戶申請書（
      即臺中商銀存款業務往來申請約定書）、支票存款申請書
      （即支票存款開戶申請書）及信用卡申請書，... （完成
      ）開戶申請後，我將資料拿回銀行」、「甲○○只有在前
      開申請人欄位上簽名，甲○○花店的大小章是由沈幸真拿
      給我的，之後並由我代為蓋章，申請書上其他欄位資料則
      由其他行員幫忙填寫。該申請案於91年7月5日由經理核准
      ，支票本我記得是在12日下來的。」等語綦詳（見北機組
      卷第26頁背面），核與證人即告訴人甲○○於原審審理時
      證述：「乙○○○就跟我說要開一個支票的帳戶，這樣我
      的花店也可以使用，還說她認識臺中商銀的一位詹先生，
      可以請他到事務所來幫我辦，所以我有直接交資料給詹先
      生。」、「（臺中商銀存款業務往來申請約定書、支票存
      款開戶申請書、支票存款約定書、支票存款戶聲明書、支
      票存款約定書補充條款）全部都是我簽名的。」等語相符
      （見本院卷第一一四頁背面），並有臺中商銀之存款業務
      往來申請約定書、支票存款開戶申請書、簽呈、印鑑卡及
      一花中花鮮花坊營利事業登記證等件影本在卷足憑（見北
      機組卷第19頁、第20頁、第101頁、第110頁、第103頁）
      。足見上開系爭支票本確是告訴人甲○○自行辦理申請。
    (二)詹憲政於91年7月12日下午攜帶鮮花坊支票本、領取支票
      登記簿、支票存款戶聲明書、支票存款約定書至華敦事務
      所後，因向乙○○○表明支票本應由申請人親自領取，乙
      ○○○遂通知甲○○到場簽領，詹憲政於甲○○到場完成
      核對手續後，將相關文件帶回銀行並留下空白支票本一本
      後離去，甲○○亦因事務繁忙先行離去，而將前開支票本
      留在現場委由乙○○○代為保管等情，亦據證人詹憲政證
      稱：「甲○○的支票核下來後，... 在尚未通知甲○○前
      ，乙○○○已先打電話來詢問，我當時表示支票本已經核
      下來了。... 12日當天我於午飯後即將支票本、支票領取
      簿（即領取支票登記簿）、支票聲明書（即支票存款戶聲
      明書）及支票約定書（即支票存款約定書）帶到華敦事務
      所辦理對保手續，我到事務所時，甲○○尚未在場... 」
      、「... 我則向乙○○○表示支票領取簿不可以代簽，支
      票必須由甲○○本人領取，...，過不久甲○○便到事務
      所，並親自簽好支票聲明書及支票約定書，完成對保後，
      我再於支票領取簿上蓋上『甲○○』之印章，... 」、「
      我乃將支票本留置於當時甲○○辦理對保手續之桌面上，
      支票本她（指甲○○）應該也有看到，至於其他相關對保
      資料，我整理收齊放入我的公事包後，我即離開事務所。
      ... 甲○○填具前述對保資料時，乙○○○此時即進入對
      面另一間辦公室拿出甲○○花店的大小章，並於甲○○填
      完對保資料後，連同支票領取簿，一併皆由我代替甲○○
      蓋章。」等語明確（以上均見北機組卷第27頁），亦與證
      人甲○○於原審審理時證述：「（7月12日）是被告乙○
      ○○，她說銀行的人來了，沒有說要做什麼，就叫我馬上
      過去。... （到現場）銀行的詹先生就叫我在一疊文件上
      簽名」、「（領取支票登記簿）上面只有蓋章，但前面的
      一花中花鮮花坊（簽名）是我填寫的。我是到場才知道（
      要領取支票本），（簽完後）因為很忙所以先走。」（見
      原審卷第115頁背面至第116頁）、「花店的大、小章我沒
      有拿回去，...，（問：有無取得該帳戶之存摺及支票本
      ？）都沒有，東西都在乙○○○那裡，當天我直接先走，
      我東西都沒有帶走。」（見原審卷第114頁背面至第115頁
      ）等情相符，並有經甲○○於戶名欄內親簽「一花中花鮮
      花坊」之領取支票登記簿（見北機組卷第109頁），及分
      別蓋用鮮花坊及甲○○印章之支票存款約定書、支票存款
      戶聲明書在卷可稽（見北機組卷第21頁、第22頁）。可見
      支票本核發後，係由告訴人親自簽名領取。告訴人於原審
      時稱當天雖然有簽名，但未見支票本云云（見原審卷第
      116 頁背面），不能採信。至於證人甲○○前於北機組調
      查及檢察官偵訊時，雖先後否認知悉申請及具領支票之事
      ，然此不惟與其於原審審理時之證詞相悖，亦與前開事證
      有違，應認其原審審理中之證言方為可採。另告訴人於法
      務部調查局接受測謊認：「其未領取支票本」，研判未說
      謊一節（見北機組卷第122頁），核與事實不符，亦無可
      採。
    (三)再者，被告乙○○○因資金調度需款孔急，於91年8月間
      使用其保管之前開鮮花坊及甲○○印章，蓋印於前開空白
      支票之發票人欄上，並完成發票日及金額等事項之記載，
      持向賴柏澄、張春鶴等人借款之事實，業據被告供承在卷
      ，核與證人張春鶴、賴柏澄、唐振成等人之證述相符（見
      原審卷第118頁背面，北機組卷第44頁至第46頁、第48 頁
      頁至第50頁，第2035號偵查卷第11頁至第12頁，第12932
      號偵查卷第78頁至第79頁），並有退票理由單（見北機組
      卷第31頁、第32頁、第35頁、第36頁、第37頁，第222號
      偵查卷第23頁，第12932號偵查卷第64頁）、帳戶交易記
      錄（見北機組卷第115頁）及帳戶查詢表（見北機組卷第
      116頁）等件在卷可考。辯護人對於上開證據亦無異議，
      亦堪認被告確有使用前開鮮花坊及甲○○印章蓋用於支票
      上而行使。
    (四)綜上，堪認告訴人甲○○確有申請開立支票帳戶，並於完
      成對保手續簽領支票後，將支票本留在華敦事務所內，被
      告乙○○○並將其持有之花坊之印章蓋用於系爭支票上並
      行使等情，均堪認定。惟被告辯稱其使用支票係經告同意
      借用等語，是告訴人是否授權被告行使上開支票，即攸關
      被告是否成立犯罪。經查：
      1.按支票為流通證券，發票人需負擔票面金額之票據債務
        責任，此一票據使用情形，為社會一般大眾所知悉之票
        據常識，本件被告乙○○○負責華敦公司及華敦事務所
        之財務工作，為具有財經專業知識之人，告訴人甲○○
        則獨資經營鮮花坊多年，依渠等生活及工作經驗，更應
        知悉前開票據責任，均非無知識之人，倘如告訴人所言
        ，其申請支票是供己使用（見原審卷第115頁背面），
        則何以領取支票後未將支票及花坊印章帶走，而均置於
        被告事務所內？已非無疑；又，告訴人稱：我沒有把支
        票借給被告，我只是先借被告保管而已（見原審卷第34
        頁背面），姑不論「借」與「保管」之法律意義不同，
        迥不相牟，告訴人於91年7月12日領取支票後，至同年9
        月間接獲臺中商銀通知補足存款時，告訴人均未向被告
        要求交付支票本，業據告訴人證述在卷（見原審卷第
        116頁），倘被告果將支票本交予被告保管，何以長達
        兩月期間均未加聞問或取回支票本？亦違常理；告訴人
        又稱：我忘記向他拿支票本（見原審卷第116頁），惟
        告訴人於偵查時稱：支票下來我完全不知道（見第222
        號偵查卷第20頁），於原審時又稱：當天雖然有簽名，
        但未見支票本（見原審卷第116頁背面），倘被告不知
        銀行已核發支票本，又何以「先借被告保管」或忘記向
        被告取回支票本？況經本院調查，系爭支票本確係告訴
        人親自簽領，已如前述，告訴人時而否認領取支票本，
        又指稱係將支票本交予被告保管，其陳述前後矛盾甚明
        ，顯見其指述情節已非全然真實。
      2.再者，被告於91年8月8日至同年12月27日間，使用系爭
        支票本內15張支票，其中7張兌現，時間為同年8月8日
        至11月12日，金額共計419400元，另於同年11月22日至
        12月27日退票則為7張，金額共計513700元，1張未提示
        ，有上開退票理由單及帳戶交易記錄、帳戶查詢表可按
        ，按其91年8月8日至11月12日所開立之支票均經兌現，
        而退票時間均為91年11月22日至12月27日，倘被告自始
        即有侵占支票本後擅自偽造支票並行使之犯意，何以其
        於91年11月12日前開立之支票均能如數兌現？顯與一般
        偽造有價證券之犯罪情形不同，可認被告辯稱因事後週
        轉不靈而陸續跳票等語，並非無憑。
      3.雖被告自承其與告訴人甲○○間，並無確定之合夥或共
        同投資關係存在（見原審卷第122頁背面），且按一般
        借票之支票多會記載特定金額、日期，然告訴人於偵查
        時證述：花坊大、小章是我交給被告，因為他稱要開電
        腦公司，要我投資（見第222號偵查卷第20頁），並稱
        ：91年5月底被告向我借款200萬元，我以房屋貸款200
        萬給她（見第222號偵查卷第138頁），且於原審審理時
        稱：這91年7月至9月兩個月間乙○○○一直跟我說投資
        醫院及電腦公司的事情（見原審卷第116頁），被告亦
        供稱：因為我們大家感情很好，互相都有使用彼此支票
        （見原審卷第122頁），可見告訴人與被告資金往來甚
        密，是告訴人基於情誼而同意被告借用支票本使用，亦
        非全無可能，不能僅以不符一般借票方式而推論被告有
        何侵占、偽造有價證券犯行。
五、綜上，依卷附證據，尚難形成本院對於被告侵占、偽造有價
    證券犯行之確切心證，公訴人亦不能提出其他積極證據或證
    明方法證明被告確有此部份犯行，即屬不能證明被告犯罪，
    揆諸首揭法條及判例，應就此部分為被告無罪之諭知。原審
    未察，遽認被告有侵占支票及偽造有價証券犯行，而就此為
    有罪判決，尚有未洽。被告上訴指摘原判決此部分不當為有
    理由，應由本院將原判決此部份撤銷改判，諭知乙○○○無
    罪之判決。
據上論斷，應依刑事訴訟法369條第1項前段、第364條、第301條
第1項，判決如主文。
本案經檢察官劉靜婉到庭執行職務。
中    華    民    國    95    年    8     月    9     日
                  刑事第七庭    審判長法  官 陳 正 雄
                                      法  官 許 錦 印
                                      法  官 蔡 光 治
以上正本證明與原本無異。
檢察官如不服本判決，應於收受送達後十日內向本院提出上訴書
狀，其未敘述上訴之理由者並得於提起上訴後十日內向本院補提
理由書（均須按他造當事人之人數附繕本）。
                                      書記官 陳 韋 杉
中    華    民    國    95    年    8     月    15    日


司法院資訊處製作；財團法人民間司法改革基金會備份。
